【裁判字號】    88,上訴,3450
【裁判日期】    890125
【裁判案由】    懲治盜匪條例等
【裁判全文】
臺灣高等法院刑事判決                  八十八年度上訴字第三四五號
    上  訴  人
    即  被  告  丁○○
    指定辯護人  本院公設辯護人
右上訴人，因懲儆盜匪條例等案件，不服臺灣台北地方法院，八十八年度訴字第五九
七號，中華民國八十八年八月十八日第一審判決（起訴案號：臺灣台北地方法院檢察
署八十八年度偵字第四二一二號），提起上訴，本院判決如左：
    主      文
原判決關於盜匪罪及應執行刑部分均撤銷。
丁○○意圖為自己不法之所有，帶兇器，以強暴、脅迫至使不能抗拒，而取他人之
物，處有基徒刑捌年陸月，扣案之瓦斯噴霧器貳支、尖刀壹把均沒收。
其餘上訴駁回。
右開撤銷改判部分所處之刑與上訴駁回部分變造身分證所有期徒刑肆月，扣案變造陳
亞生之國民身分證及小型車職業駕駛執照上「丁○○」照片各壹張沒收。
    事      實
一、丁○○前有脫逃、傷害、竊盜、恐嚇之前科，其中於民國（下同）七十八年間因
    施用毒品案件經台灣士林地方法院判處有期徒刑三年六月確定，於八十年八月十
    七日假釋出監，嗣因於假釋期間之八十年十一月中旬再犯施用毒品案，經台北地
    方法院於八十一年四月二十七日判處有期徒刑四年八月，台灣高等法院並於八十
    一年七月二十二日駁回上訴確定，又於八十二年間因施用毒品案件，再經台北地
    方法院於八十二年一月十三日判處有期徒刑四年，經台灣高等法院於八十二年三
    月三十日駁回上訴確定。嗣經撤銷前開假釋應執行殘刑一年三月二十四日；接續
    前煙毒案殘刑及有期徒刑（合計九年十一月二十四日）繼續執行，於八十五年四
    月六日縮短刑期假釋出獄中，仍不知檢束行為；丁○○為隱匿其身分，於八十八
    年二月初某日，在台北市○○區○○街四十六巷四十三號二樓住處，將所持有陳
    亞生之國民身分證及汽車（職業小型車）駕駛執照各一張，以換貼自己照片之方
    式加以變造後圖供己使用，足以生損害於戶政管理機關管理之正確性及陳亞生。
    復於八十八年二月七日凌晨二時三十分許，在台北縣汐止鎮○○路七三巷一號三
    樓其友人家中，見乙○○之皮夾放置客廳椅子上，暫時離開上洗手間之際，竟意
    圖為自己不法之所有，竊取乙○○之上開皮夾一只（內有乙○○及其女友李維綾
    身分證各一張、乙○○之健保卡一張及若干零錢（正確金額乙○○已不復記憶）
    ）。得手後，嗣又於是日四時十五許，在台北縣汐止鎮○○○路與中興路口攔搭
    甲○○所駕駛車牌Ｔ９─三三一號之營業小客車，另行起意，意圖為自己不法之
    所有，佯裝欲搭往台北縣新莊市，行經台北市內湖區○○○○道路堤頂交流道上
    坡處往南方向時，丁○○先命甲○○停車，隨即取出其所有預藏之瓦斯噴霧器一
    支由其所坐之右後座自右面噴射前座甲○○之右臉部，令甲○○交付行車執照及
    駕駛執照各一張，得手後，右手並舉起其所有尖刀一把逼近甲○○右臉頰喝令其
    下車，復恐甲○○有所妄動，續以另一支瓦斯噴霧器指向甲○○，以此強暴、脅
    迫之方式致使甲○○不能抗拒下車離去，而劫取其營業小客車（包括置於車內之
    行動電話一具、無鉛油票七十張、新台幣五千元等物）逃逸。再於同日清晨五時
    許，丁○○駕駛上開營業小客車暫停在台北市○○○路與龍江路交岔附近，因丙○○駕駛車號Ｂ５－八八一號營業小客車收聽警察廣播電台廣播獲悉車牌Ｔ９─
    三三一號營業小客車遭歹徒強劫，於行經上開路口發現該車，即奮勇上前質問丁○○，並欲將丁○○拉下車予以逮捕，丁○○為脫免逮捕，遂基於普通傷害之意
    思，持先前強劫所用之同一把尖刀揮刺丙○○胸部、肩膀，使丙○○受有胸壁撕
    裂傷及左臂撕裂傷併肌皮神經斷裂併肱肌斷裂之傷害，丁○○即趁機駕車逃脫，
    丙○○及適時在現場之車號Ｂ５－四一二號之營業小客車司機林家平亦駕車追躡
    不捨，丁○○逃至台北市○○○路與建國北路交岔口附近，經丙○○、林家平與
    據報趕來之警察合力逮捕，並當場扣得瓦斯噴霧器二支、尖刀一把及變造之陳亞
    生國民身分證、汽車駕駛執照各一張。
二、案經台北市政府警察局中山分局移送臺灣臺北地方法院檢察署檢察官偵查起訴。
    理  由
一、訊據上訴人即被告丁○○固坦承有駕駛車號Ｔ９－三三一號營業小客車離開並遭
    追趕不諱，惟矢口否認有公訴人指摘之變造文書、竊盜及強盜、傷害犯行，先後
    於原審及本院辯稱：伊沒有變造陳亞生之身分證及駕照亦未偷取他人的皮夾，可
    能係遭他人栽贓；陳亞生的身分證及駕照係陳亞生交給伊的，可能係綽號「大塊
    」所變造；伊因懷疑有人跟縱，故拿出瓦斯噴霧器及刀子係叫司機開快點（閩南
    語緊走），他（指司機）看到莫名其妙就下車，伊並未搶車；又不知丙○○如何
    受傷，瓦斯噴霧器、尖刀等係在伊住處搜到，非在伊身上查獲云云。經查，被告
    右揭各該犯罪事實，業據其於警訊中供承不諱（見偵查卷第六頁、第九頁），其
    有於上揭時地變造陳亞生國民身分證及駕駛執照一節，復據其於原審審理中供認
    明確（見原審八十八年五月十二日、七月十四日訊問筆錄），核與被害人乙○○
    、甲○○及丙○○於警訊及偵審中分別指述之情節相符（見偵查卷第十三頁至第
    十五頁、第十八頁、第一０二頁反面至第一０四頁、原審八十八年五月十二日、
    七月十四日、本院八十八年十月二十一日之訊問筆錄），並經證人即在場目擊被
    告持刀傷害丙○○之司機林家平證述明確（見偵查卷第十六頁、十七頁）。況被
    告於偵查中亦坦承「當時我以左手持刀揮了二次（往那司機方向）我心理對他覺
    得過不去」「有左手持刀揮向丙○○胸部二、三次，當時我認為他管閒事」（見
    偵查卷第四十四頁正反面）、於原審調查中復供承「我是隨手把他（指丙○○）
    殺傷，是他自己雞婆，共殺了二、三刀」等語（見原審八十八年聲羈字第七九號
    卷第五頁）核與其警訊中供詞及被害人丙○○供証相符，另有贓物認領保管收據
    二紙、丙○○受傷之診斷證明書一紙在卷、變造陳亞生之國民身分證、駕駛執照
    各一張及瓦斯噴霧器二支、尖刀一把扣案可證，且瓦斯噴霧器、尖刀等係在被告
    身上當場查獲（見八十八年二月七日警訊筆錄）。被告於偵審中雖多次翻異前詞
    ，矢口犯罪，一再辯稱或係遭人誣陷，情節已不復記憶云云。惟按上開各項犯罪
    情節或經被害人及證人當場指認無訛或經被告於警偵審訊中自行供承在卷，經核
    悉與卷內證據相符，何來誣陷之有；參以被告於偵查初訊中係供以：「伊拿出噴
    槍（實為噴霧器）及刀子叫司機（即被害人甲○○）轉頭看、、、，係要向司機
    借車」云云（見偵查卷第四十四頁），嗣於偵審中又改稱：「伊拿瓦斯槍係要他
    開快點，後面有人跟蹤」云云（見偵查卷第九十六頁反面、原審八十八年五月十
    二日訊問筆錄），供辯歧異顯見，復均為被害人甲○○否認在卷，所辯已足徵係
    臨訟卸責之詞，無足採信，事證明確，犯行堪以認定。
二、核被告丁○○所為，係犯刑法第二百十二條變造特種文書罪、同法第三百二十條
    第一項之竊盜罪、第三百三十條第一項之加重強盜罪及第二百七十七條第一項傷
    害罪。被告於同一時地變造陳亞生之國民身分證及汽車駕駛執照為想像競合犯，
    應論以情節較重之變造特種文書國民身分證一罪。再被告所犯上開各罪，犯意各
    別，構成要件不同，應予以分論併罰。
三、查懲儆盜匪條例自民國三十三年四月八日由國民政府公布實施，期限為一年，雖
    於條例第十條立法授權得視必要情形，以命令延長，但三十四年四月二十六日第
    一次以命令延長時，顯已逾其有效時間，延長之依據第十條早已不存在，延長命
    令，即無法源依據。尤其行憲後，基於三權分立原則，以命令延長具刑事罰法性
    質之懲治盜匪條例，顯係侵犯立法權而不生延長效力。四十六年六月五日立法院
    將原為限時法並早已失效之懲治盜匪條例，第十條限時法規定及同條第八條刪除
    ，將部分條文條次前移，但並未就全部條文重新三讀通過，無論形式上或實質上
    均屬修正案性質，而其就已失效之法律為修正，並不能使該失效法律重新生效。
    雖本條例雖曾於其支配之地區具有事實影響力，並為受支配之人民所承認、接受
    與遵行，而具實證法規範最重要之共識與承認基礎。但從憲政法治國家精神及罪
    刑法定原則言，用以處罰人民之法律，自須具備法律之形式要件，並依法律之正
    當程序，經立法院三讀通過，呈請總統公布者，始足當之，唯有如此才能承認其
    法規範效力。懲治盜匪條例雖事實影響我國刑事審判實務五十餘年，但本於憲法
    保護人民基本權利宗旨，自無從以所謂自然法存在形式，在不具任何法規範效力
    要件下，任其繼續支配實務審判運作，或藉用以剝奪人民之生命與自由。又本條
    例雖曾經四十六年及八十八年立法院函請總統公布實施，基於三權分立互相尊重
    原則，司法權不宜任意對其效力置喙，但法官依據憲法第八十條所賦予之使命，
    依據法律獨立審判，於適用法律之際，自應依法律解釋學方法，本於法律確信與
    堅守個案之正義實現，於審查各個具體案件所適用之法律之際，對該法律是否為
    憲法第一百七十條所稱之法律，自應妥適解釋，遵守憲法規範。依此，應無侵犯
    立法權之虞，又因僅就具體個案為法律適用之解釋而已，亦不生統一解釋之效力
    ，而與大法官職權功能不相牴觸。本庭基於上開憲法賦予法官之職責，本於法律
    之確信，咸認懲治盜匪條例早已於民國三十四年四月八日失其效力，衡諸具體個
    案正義之維護及審酌被告有權不受非依憲法所制定法律審判之基本權利，因認法
    官應拒絕適用「懲治盜匪條例」（而以上論據與法律心證形成詳如附件補充理由
    所述）。而公訴人仍引懲治盜匪條例為起訴之法條，即有未當，但因基本犯罪事
    具有同一性，爰變更檢察官起訴書所指應適用之法條。
四、原審以被告罪證明確，關於被告帶兇器，以強暴、脅迫強取甲○○財物部分，
    依懲儆盜匪條例第五條第一項第一款盜匪罪之規定，予以論罪科刑，固非無見，
    被告上訴意旨，仍執前詞，否認犯罪，雖不足採，惟如上所述，原審援引已失效
    之懲治盜匪條例為論罪科刑依據，即有未洽，自無可維持，應由本院將原判決此
    部分及應執行刑撤銷改判，爰審酌被告有事實欄所載前科，有本院被告全國前案
    紀錄表在卷可稽，足見其素行欠佳，以及犯罪動機、目的、手段、所生危害及犯
    罪後之態度等一切情狀，量處有期徒刑八年六月，扣案之瓦斯噴霧器二支、尖刀
    一把，係被告所有供犯罪所用之物，依法宣告沒收（另盜匪所得行車執照、小客
    車及車內財物業經發還被害人，併此敘明）。至於被告所犯變造持種文書、竊盜
    、傷害三罪，原審依上開法條及罰金罰鍰提高標準條例第一條前段規定，並審酌
    被告素行欠佳、犯罪動機、目的、手段、所生危害及犯罪後態度等一切情狀，分
    別量處變造特種文書罪有期徒刑四月、竊盜罪有期徒刑五月、傷害罪有期徒刑一
    年，尖刀一把、變造陳亞生國民身分證及小型車職業駕駛執照上「丁○○」照片
    各一張為被告所有供犯罪所用之物，依法宣告沒收。此部分認事用法，經核均無
    不合，量刑亦稱妥適，被告上訴意旨，仍執前詞，否認犯罪，為無理由，應予駁
    回。
五、右開撤銷改判部分所處有期徒刑八年六月與上訴駁回部分變造身分證所處有期徒
    刑四月、竊盜罪所處有期徒刑五月、傷害罪所處有期徒刑一年，應定其應執行刑
    如主文第四項所示。
據上論斷，應依刑事訴訟法第三百六十九條第一項前段、第三百六十八條、第三百六
十四條、第三百條，刑法第三百三十條第一項、第三十八條第一項第二款、第五十一
條第五款，判決如主文。
本案經檢察官沈世箴到庭執行職務。
中     華     民     國    八十九   年       一       月     二十五     日
                             臺灣高等法院刑事第二十一庭
                                 審判長法  官  葉  騰  瑞
                                       法  官  魏  大  喨
                                       法  官  黃  本  仁
右正本證明與原本無異。
強盜罪部分如不服本判決應於收受送達後十日內向本院提出上訴書狀，其未敘述上訴
之理由者並得於提起上訴後十日內向本院補提理由書（均須按他造當事人之人數附繕
本）。
其餘部分不得上訴。
                                       書記官  劉  秀  英
中     華     民     國    八十九   年       一       月     二十七     日
附錄：本案論罪科刑法條全文
刑法第三百三十條第一項
犯強盜罪而有第三百二十一條第一項各款情形之一者，處五年以上十二年以下有期徒
刑。
刑法第二百十二條
偽造、變造護照、旅券、免許證、特許證及關於品行、能力、服務或其他相類之證書
、介紹書，足以生損害於公眾或他人者，處一年以下有期徒刑，拘役或三百元以下罰
金。
刑法第二百七十七條
傷害人之身體或健康者，處三年以下有期徒刑，拘役或一千元以下罰金。
犯前項之罪，因而致人於死者，處無期徒或七年以上有期徒刑，致重傷者，處三年以
上、十年以下有期徒刑。
刑法第三百二十條第一項
意圖為自己或第三人不法之所有，而竊取他人之動產者，為竊盜罪，處五年以下有期
徒刑、拘役或五百元以下罰金。


司法院資訊處製作；財團法人民間司法改革基金會備份。
